【裁判字號】    95,重訴,88
【裁判日期】    950605
【裁判案由】    移轉所有權
【裁判全文】
臺灣臺中地方法院民事判決              95年度重訴字第88號
原      告  庚○○
            乙○○
            己○○
            戊○○
共      同
訴訟代理人  邱俊哲律師
被      告  丙○○○
訴訟代理人  丁○○
被      告  甲  ○
訴訟代理人  涂芳田律師
上列當事人間請求移轉所有權事件，本院於民國95年5月22日言
詞辯論終結，判決如下：
    主    文
被告丙○○○應將台中市○○區○○段六四地號土地移轉所有權
應有部分十分之一予原告庚○○。
被告丙○○○應將台中市○○區○○段六四地號土地移轉所有權
應有部分十分之一予原告乙○○。
被告丙○○○應將台中市○○區○○段六四地號土地移轉所有權
應有部分十分之一予原告己○○、原告戊○○公同共有。
被告甲○應將台中市○○區○○段六四地號土地移轉所有權應有
部分十分之一予原告庚○○。
被告甲○應將台中市○○區○○段六四地號土地移轉所有權應有
部分十分之一予原告乙○○。
被告甲○應將台中市○○區○○段六四地號土地移轉所有權應有
部分十分之一予原告己○○、原告戊○○公同共有。
訴訟費用由被告各負擔二分之一。
原告假執行之聲請駁回。
    事實及理由
壹、兩造爭執要旨：
  一、原告主張：
    (一)原告庚○○、原告乙○○與訴外人李烈夫（已死亡，由
        原告己○○、戊○○繼承）與被告丙○○○、被告甲○
        於民國（下同）57年5月2日均等出資共同買受台中市西
        屯區○○○段538-2地號土地（重測後已變更為台中市
        西屯區○○段64地號，以下稱64地號土地），限於當時
        農地移轉登記應具自耕農身分，乃協議以被告二人名義
        各登記二分之一產權。嗣土地法第30條有關農地所有權
        移轉以承受人能自耕者為限之規定，業於89年1月26 日
        廢止。兩造為處理彼此間之權利義務關係，乃於95 年1
        月14日協商同意登記名義人即被告二人應將原屬原告所
        有持分土地為移轉登記。孰知被告屢經催促，拒不依約
        履行，嗣經調解，亦無共識，致經二次調解不成。而兩
        造既於95年1月間協議同意就各自持有土地辦理移轉登
        記，被告自應依約履行。
    (二)又原始出資買受人之一之李烈夫，業於90年12月27日死
        亡，其配偶李江緞、長女李嘉琳分別於88年7月14日及8
        4年1月28日死亡，原告己○○及戊○○為其繼承人。
    (三)所謂信託行為，係指信託人將所有權移轉與受託人，使
        其成為權利人，以達到當事人間一定目的之法律行為而
        言。信託契約之性質與委任契約雖不盡相同，惟頗類似
        ，自可類推適用民法委任之有關規定。系爭土地為兩造
        均資承購，各有五分之一權利，土地法第30條有關農地
        所有權移轉以具自耕能力為限之規定廢止後，兩造已無
        維持信託關係之必要，爰再次以本訴狀繕本之送達為終
        止委任契約之意思表示。而兩造又於95年1月14日同意
        為回復所有權登記，原告自得依據民法第541條及履行
        契約之法律關係為本件請求。
    (四)兩造於95年1月14日所為之協調備忘，依其先後順序結
        論(2)已同意「土地實際為五家共有，即依規定辦理土地
        重新登記，使該項土地為五位地主共同持有」，意即相
        互同意終止信託關係，各自為回復登記。至於結論(3)有
        關買賣共識部分，亦載明「每戶土地持有人經審慎考慮
        後決定是否出售，如不能形成共識共同出售，則採用各
        別出售方式」，「經調查結果，僅甲○及庚○○兩家同
        意出售，乙○○願意保留，丙○○○與己○○兩家尚待
        考慮」，顯然兩造間就全體共同出售乙事，並無共識。
        被告抗辯系爭土地已有共同出售之共識，原告不得為移
        轉登記之請求，顯有誤會。
    (五)並聲明：(1)被告丙○○○應將64地號土地各移轉所有權
        應有部分十分之一予原告庚○○、原告乙○○。(2)被告
        甲○應將64地號土地各移轉所有權應有部分十分之一予
        原告庚○○、原告乙○○。(3)被告丙○○○、被告甲○
        應將64地號土地各移轉所有權應有部分十分之一予原告
        己○○、原告戊○○公同共有。(4)願供擔保，請准宣告
        假執行。
  二、被告抗辯：
    (一)被告甲○部分：
        1.依95年1月14日全體共有人在台中市○○○路520號耕
          讀園達成協議，移轉登記全體共有人並無爭議，原告
          請求移轉登記，顯無實益；本案最大爭議在於：
          (1)移轉登記之增值稅二千多萬元，不應由被告負擔。
          (2)雙方協議應給付第三人龔幸月枝25坪土地、代書費
            及張廣生、陳錦垣服務費，不應由被告負擔。
          (3)共有人李烈夫之繼承人己○○、戊○○移轉登記所
            應繳付之遺產稅，己○○、戊○○應如何繳付，始
            免影響被告權益？
          (4)移轉登記之規費應如何分擔？
          (5)系爭土地因積欠地價稅341,420元而遭法院禁止移
            轉登記，該稅金全體共有人如何分擔？
        2.被告已依協議而出售第三人被告之持分，被告是依買
          清方式，取得價金10,000,000元，所有稅金、規費、
          服務費、鑑界費均由買受人承擔，並保留共有人之持
          分。則原告違背協議，新增要求被告負擔原告應履行
          之責任，尤其在信託期間，被告因代管系爭土地，為
          系爭土地往返美台兩地，且一再出庭應訊，被告未要
          求任何報酬，原告移轉登記獲得利益，對過去之協議
          ，竟視若無睹，拒不履行協議給付第三人土地及服務
          費；移轉登記之增值稅、規費、遺產稅亦完全未處理
          ，片面要求被告移轉登記，迴避應履行之責任，所為
          請求，顯屬無據。
        3.依雙方協議，並無被告應如何移轉給隱名共有人，則
          原告要求被告應移轉登記給己○○、戊○○、庚○○
          1454.49平方公尺，丙○○○移轉登記給乙○○2908.
          99平方公尺，庚○○1454.50平方公尺，而非被告移
          轉登記給乙○○、庚○○，其請求指定之依據何在？
          何人決議？在在不明，所為請求，明顯無據。
        4.本案移轉登記原告持分並無爭議，但：(1)原告應相對
          履行之條件，原告完全未履行。(2)原告請求移轉之對
          象，未經全體共有人協議。(3)被告履行全體共有人協
          議，原告並無急迫起訴之必要，反為阻撓買賣之履行
          ，以訴訟要求移轉登記，卻不履行應盡義務，所為請
          求礙難同意。綜此，原告未履行應盡義務，未依協議
          片面指定應移轉對象，完全不尊重被告，所為請求於
          法不合。並聲明：(1)原告之訴駁回；(2)如受不利判決
          ，願供擔保請准免為假執行。
    (二)被告丙○○○部分：對原告之請求無意見，同意將原告
        之應有部分移轉登記予原告。
貳、得心證之理由：
  一、原告主張系爭土地為原告庚○○、原告乙○○、訴外人李
      烈夫、被告丙○○○、被告甲○等五人於57年5月間均等
      出資共同購買，因該土地為農業用地，受當時農地移轉登
      記應具自耕農身分之法令限制，因而合意登記為被告二人
      共有，應有部分各二分之一之事實，為兩造所不爭執，並
      有土地登記謄本、合約書及95年1月14日土地所有權人為
      出售土地之協調會備忘錄在卷可稽，足堪信為真實。而按
      信託法於85年1月26日公布前，民法雖無關於信託行為之
      規定，惟因私法上法律行為而成立之法律關係，非以實質
      民法有明文規定者為限，茍法律行為內容，並不違反強行
      規定或公序良俗，即應賦予法律上之效力。斯時實務上認
      為信託行為，係指委託人授與受託人超過經濟目的之權利
      ，而僅許可其於經濟目的範圍內行使權利之法律行為而言
      （最高法院85年度台上字第558號民事判決要旨參照）。
      本件原告庚○○、原告乙○○、訴外人李烈夫、被告丙○○○及被告甲○等五人於57年5月2日簽訂合約書，合資購
      買系爭土地，因原告庚○○、原告乙○○及訴外人李烈夫
      無自耕能力，受廢止前土地法第30條第1項之限制，無法
      取得該土地所有權（即應有部分各五分之一），遂約定由
      有自耕能力之被告丙○○○、被告甲○以其名義登記為所
      有權人（各登記應有部分二分之一，於58年8月6日完成所
      有權移轉登記），則依法律不溯既往原則，自不適用現行
      信託法。而核其性質，係屬信託行為之一種無名契約，並
      非法律所禁止，故屬有效。另原告主張訴外人李烈夫於92
      年12月17日死亡，其繼承人為原告己○○、戊○○之事實
      ，亦為被告二人所不爭執，且有李烈夫、己○○、戊○○
      等人之戶籍謄本在卷可憑，故訴外人李烈夫本於該合約書
      所生之權利義務，即由原告己○○、戊○○承受（按遺產
      為公同共有、債務應負連帶責任，民法第1148條、第1151
      條、第1153條參照）。
  二、兩造於95年1月14日就系爭土地之處理成立協議，此有前
      述協調會備忘錄足參。而該協調會備忘錄2.記載：「土地
      實際為五家共有，即依規定辦理土地重新登記，使該項土
      地為五位地主共同持有，如有地權移轉，必須五人同時出
      面處理（考慮未來是否有贈與稅問題）。」由此可證兩造
      已經合意終止該信託契約，且被告二人同意將原告信託登
      記予彼等名下之應有部分辦理移轉登記而返還予原告。從
      而原告依終止信託關係後之土地返還請求權，請求被告二
      人辦理系爭土地應有部分之移轉登記，核屬有據。
  三、被告甲○雖然抗辯兩造已合意出售系爭土地，並就出售系
      爭土地相關事項於協調備忘錄中作成第3點土地買賣共識
      ，故原告不得請求移轉所有權登記云云。但查：該協調會
      備忘錄3.土地買賣共識之內容為：「(1)每戶土地持有人經
      審慎考慮後決定是否出售。如不能形成共識共同出售，則
      採用各別出售方式，但該筆土地仍由承接人及不出售的地
      主共同持有。(2)經調查結果，甲○及庚○○兩家同意出售
      ，乙○○願意保留，丙○○○、己○○兩家尚待考慮。(3)
      每戶土地出售的條件：每戶土地地主淨得新台幣壹仟萬
      元整。至於辦理土地登記的規費、仲介之酬勞、非法佔
      用農戶之排除、土地增值稅等，均由買方負擔。如各別
      出售有困難，則五戶土地持有人同意共同出售。」而觀諸
      該記載內容，除未具體指明買受人及出賣之價金外，共有
      人甚且有願意保留、尚待考慮者；況且，被告丙○○○之
      訴訟代理人丁○○亦於言詞辯論期日陳述：「協調會當時
      我有在現場，但是並沒有找到所謂的買主。」等語（見95
      年3月29日言詞辯論筆錄）。足見被告甲○辯稱兩造已經
      合意出售系爭土地乙節，顯非實在。從而其抗辯原告不得
      請求移轉所有權登記，自屬欠缺依據，無從採認。
  四、被告甲○另抗辯原告未履行協調備忘錄內容，因而不得請
      求移轉所有權登記。但查：被告甲○所爭執者，為原告等
      人並未支付被告多年來因系爭土地糾紛衍生之訴訟事件、
      管理系爭土地之費用、稅捐及因管理土地而生之報酬。惟
      縱認被告甲○於信託關係存續期間，有因管理系爭土地而
      支出相關費用，自得準用民法第546條第1項規定請求原告
      等人償還，但該費用償還請求權，與信託人終止信託契約
      後之所有物返還請求權間，尚難認為有對價給付關係，原
      告甲○不得據以主張同時履行抗辯。從而被告甲○此部分
      之抗辯，亦屬無據。
  五、綜上所述，原告依終止信託關係後之土地返還請求權，請
      求：(1)被告丙○○○應將64地號土地各移轉所有權應有部
      分十分之一予原告庚○○、原告乙○○；(2)被告甲○應將
      64地號土地各移轉所有權應有部分十分之一予原告庚○○
      、原告乙○○；(3)被告丙○○○、被告甲○應將64地號土
      地各移轉所有權應有部分十分之一予原告己○○、原告戊○○公同共有，為有理由，應予准許。
  六、原告雖陳明願供擔保聲請宣告假執行，惟本件原告係請求
      被告將系爭土地所有權應有部分移轉登記予原告，核其性
      質係屬意思表示之請求，依強制執行法第130條第1項規定
      ，命債務人為一定之意思表示之判決確定或與其他與確定
      判決有同一效力之執行名義成立者，視為自其確定或成立
      時，債務人已為意思表示，故待本件判決確定時，即視為
      被告已為意思表示。而此種命債務人為意思表示之判決，
      性質上不適於假執行。從而原告假執行之聲請，於法尚有
      未合，應予駁回。
  七、本件事證已臻明確，兩造其餘攻擊防禦方法，核與判決結
      果不生影響，爰不逐一論述。
參、訴訟費用負擔之依據：民事訴訟法第78條、第85條第1項但
    書。
中    華    民    國    95    年    6     月    5     日
                  民事第一庭    法  官  游文科
正本係照原本作成。
如對本判決上訴，須於判決送達後20日內向本院提出上訴狀。
中    華    民    國    95    年    6     月    5     日
                                書記官


司法院資訊處製作；財團法人民間司法改革基金會備份。
